---
title: "Pré-requisitos para o curso de R"
author: "Daniel C. Mota e Kleber G. Abitante"
date: ''
output: 
  beamer_presentation:
    theme: "Madrid"
    includes:
      in_header: C:\Users\Kleber\Documents\Curso_R\config2.tex
---

```{r setup, include=FALSE}
knitr::opts_chunk$set(echo = FALSE)
```


## Tipos de dados

a. O R possui os seguintes tipos de dados:
  + `numeric`: números que contém decimal ou números inteiros. Exemplo: 1.1 (O R trabalho com o ponto (".") como 
  separador de decimal);
  + `logical`: `TRUE` (`T`) ou `FALSE` (`F`);
  + `character`: são letras ou palavras. Deve estar entre aspas duplas ou simples. Por exemplo: "pib", 'ipca'; e
  + `factor`: é um tipo especial de caracter usado para variáveis categóricas, ou seja, variáveis que tem um conjunto 
  conhecido e fixo de valores possíveis. Por exemplo, os meses do ano.
  
## Criando uma variável 

- O R usa o operador de atribuição (`<-`) para atribuir um valor a uma variável. Exemplos:  
  `x <- 10` (foi criada a variável `y` na memória, a qual está recebendo o valor `10`)  
  `y <- "pib"` 

## Identificando o tipo de dado

- A função `class()` pode ser usada para identificar o tipo de dado de uma variável.  
  Exemplo: `class(x)`  

## Estruturas de dados - definição

As estruturas de dados são as formas em que é possível armazenar dados. As principais estruturas do R são `vector`,
`matrix`, `array`, `list` e `data.frame`.

## Estruturas de dados - `vector`
\small
a. `vector`: é a estrutura mais simples de dados do R e pode armazenar apenas um único tipo de dado.  
Exemplo: `c(1)`,`c("pib","ipca")`

## Estruturas de dados - `matrix`
\small
b. `matrix`: é uma estrutura que possui duas dimensões (linhas e colunas) e pode armazenar apenas dados de uma classe.  
Exemplo:  
`minha_mat <- matrix(1:16, nrow = 4, byrow = TRUE)`  
`mat_1 <- matrix(c(2, 0, 1, 1), nrow = 2)`  
  - O argumento `byrow = TRUE` indica que a `matrix` deve ser populada por linha (o *default* é por coluna); e
  - Os argumentos `nrow` e `ncol` indicam os números de linhas e colunas que a matriz deve ter, respectivamente.

## Estruturas de dados - `array`
\small
c. `array` é similar à matriz, pois deve possuir apenas um tipo de dado, mas ele pode possuir mais de duas dimensões.  
Exemplo:  
`ex_array <- array(1:24, dim = c(2, 4, 3))`  

## Estruturas de dados - `list`
\scriptsize
d. `list`: é a estrutura de dados mais versátil do R, pois pode armazenar diferentes tipos de dados e também armazenar 
outras estruturas de dados.  
Exemplo:  
`list_1 <- list(c("black", "yellow", "orange"),`  
             `c(TRUE, TRUE, FALSE, TRUE, FALSE, FALSE),`  
             `matrix(1:6, nrow = 3))`  

## Estruturas de dados - `data.frame`
\scriptsize
e. `data.frame`: é estrutura de dados mais utilizada no R. Possui duas dimensões (linhas e colunas) e pode armazenar 
diferentes tipos de dados em cada coluna.
Exemplo de `data.frame`:  
`valor_altura <- c(180, 155, 160, 167, 181)`  
`valor_idade <- c(20, 50, 35, 48, 70)`  
`nomes_alunos <- c("João", "Maria", "Edson", "Carlos", "Ana")`  
`dataf <- data.frame(aluno = nomes_alunos, altura = valor_altura, idade = valor_idade)`  

## Visualizar a estrutura da variável

- Para variáveis do tipo `vector`, usar a função `str()`;  
- para `data.frame`, `matrix` ou `list`, usar a função `str()` ou clicar no símbolo de "play" do lado do nome da 
variável no painel Ambiente.

## Operadores matemáticos básicos

- `+`: adição
- `*`: multiplicação
- `/`: divisão
- `-`: subtração
- `^`: potenciação

## Selecionar os elementos em um `array`

1. Selecionar a pessoa "PF" (que está na segunda dimensão do `array`) e o tipo de operação "Desconto de cheques" (que está na 
terceira dimensão do `array`) (`ex_array` é o nome do array):  
  `ex_array[ ,"PF","Desconto de cheques", ]`

```{r, echo=F, include=FALSE}
# carregar o package 'readxl'
library(readxl)
library(reshape2)
# series do SGS
seriesSGS <- c(20545, # Saldo - Pessoas jurídicas - Desconto de cheques
               20552, # Saldo - Pessoas jurídicas - Cheque especial
               20553, # Saldo - Pessoas jurídicas - Aquisição de veículos
               20591, # Saldo - Pessoas físicas - Desconto de cheques
               20573, # Saldo - Pessoas físicas - Cheque especial
               20581, # Saldo - Pessoas físicas - Aquisição de veículos
               20637, # Concessões - Pessoas jurídicas - Desconto de cheques
               20644, # Concessões - Pessoas jurídicas - Cheque especial
               20645, # Concessões - Pessoas jurídicas - Aquisição de veículos
               20683, # Concessões - Pessoas físicas - Desconto de cheques
               20665, # Concessões - Pessoas físicas - Cheque especial
               20673  # Concessões - Pessoas físicas - Aquisição de veículos
               )
# vetor de tipo de pessoa
pessoa <- c("PJ","PJ","PJ","PF","PF","PF","PJ","PJ","PJ","PF","PF","PF")
# vetor do tipo de operacao
operacao <- c("Desconto de cheques","Cheque especial","Aquisição de veículos",
              "Desconto de cheques","Cheque especial","Aquisição de veículos",
              "Desconto de cheques","Cheque especial","Aquisição de veículos",
              "Desconto de cheques","Cheque especial","Aquisição de veículos")
# vetor de tipo de operacao
tipo_op <- c("saldo","saldo","saldo","saldo","saldo","saldo","conc","conc","conc","conc","conc","conc")
# criar tabela conjunta
dadosCred <- data.frame(seriesSGS = seriesSGS, pessoa = pessoa, operacao = operacao, tipo_op = tipo_op)
# carregar a base de saldo e concessoes
saldoConc <- read_excel("C:/Users/Kleber/Documents/Curso_R/exercicios/saldoConc.xlsx")
saldoConc$data <- as.Date(as.character(as.POSIXct(saldoConc$data))) 
# transformar a tabela para o formato 'long'
saldoConc_2 <- melt(saldoConc, id.vars = "data")
# extrair o codigo da serie
saldoConc_2$codigo1 <- as.numeric(substr(saldoConc_2$variable, 7, 11))
saldoConc_2 <- merge(saldoConc_2, dadosCred, by.x="codigo1", by.y="seriesSGS", all.x=T)
saldoConc_2 <- saldoConc_2[,c("data","pessoa","operacao","tipo_op","value")]
colnames(saldoConc_2) <- c("data","pessoa","tipoOper","tipoValor","valor")
ex_array <- acast(saldoConc_2, data~pessoa~tipoOper~tipoValor, value.var="valor")
dimnames(ex_array) <- list(data=as.character(unique(saldoConc_2$data)), pessoa=unique(saldoConc_2$pessoa),
                           tipoOper=unique(saldoConc_2$tipoOper),
                           tipoValor=unique(saldoConc_2$tipoValor))
```

## Selecionar os elementos em um `array`

2. Selecionar uma data (que está na primeira dimensão) e o valor "saldo" (que está na quarta dimensão):  
  `ex_array["2020-01-01", , ,"saldo]`


## Selecionar elementos em `vector`

Considere um vetor chamado `ex_vector`:  
- `ex_vector[1]` (selecionar o primeiro valor do vetor)  
- `exVector[c(1,2)]` (selecionar o primeiro e o segundo valores do vetor)  
- `exVector[c(1:3)]` (selecionar os primeiros 3 valores do vetor (valores de 1 a 3))  

## Selecionar colunas em `data.frame`

- O `data.frame` `iris` já vem carregado no R;  
- Selecionar coluna em um data.frame pelo nome:
  a. apenas uma coluna (a coluna chamada "Petal.Length"):
    - `iris[,"Petal.Length"]`  
    - `iris$Petal.Length`  
  b. mais de uma coluna (as colunas com os nomes "Sepal.Length" e "Sepal.Width"):
    - `iris[,c("Sepal.Length","Sepal.Width")]`
    
## Selecionar colunas em `data.frame`

- Selecionar coluna em um data.frame pelo número da coluna:
  a. apenas uma coluna:
    - `iris[,1]` (retorna apenas a primeira coluna)  
    - `iris[,5]` (retorna apenas a quinta coluna)  
  b. mais de uma coluna:
    - `iris[,c(1,5)]` (retorna a primeira e a quinta colunas)  

## Selecionar linhas em `data.frame`

- Selecionar linha em um data.frame pelo nome:
  a. apenas uma linha que possui o nome "data2021":
    - `iris["data2021",]`  
  b. mais de uma linha:
    - `iris[c("data2021","data2022"),]` (retorna as linhas com os nomes "data2021" e "data2022")
    
## Selecionar linhas em `data.frame`

- Selecionar linha em um data.frame pelo número:
  a. apenas uma linha:
    - `iris[1,]` (retorna apenas a primeira linha)  
    - `iris[10,]` (retorna apenas a décima linha)  
  b. mais de uma linha:
    - `iris[c(1,10),]` (retorna a primeira e a décima linha)  

## Selecionar linhas em `data.frame`
\scriptsize
- Selecionar linha com base em um critério
    - `iris[iris$Species=="setosa",]` (retorna todas as linhas cuja coluna "Species" é igual à "setosa")  
    - `iris[iris$Sepal.Length>5,]` (retorna todas as linhas cuja coluna "Sepal.Length" é maior que 5)  
    - `iris[iris$Sepal.Length>5&iris$Sepal.Length<6,]` (retorna todas as linhas cuja coluna "Sepal.Length" é maior que 5 e menor que 6)  
    - `iris[iris$Species=="setosa"|iris$Species=="versicolor",]` (retorna todas as linhas cuja coluna "Species" é igual à "setosa" ou "versicolor)  
    - `iris[iris$Species%in%c("setosa","versicolor"),]` (mesmo resultado anterior, mas de forma mais compacta)  
    
## Selecionar linhas e colunas

- Quando apenas uma linha ou coluna é selecionada, por padrão o R converte essa linha/coluna em um `vector` 
unidimensional:  
  `class(iris[,"Petal.Length"])`
- Se for necessário evitar isso, utilize a opção `drop=F`:  
  `iris[,"Petal.Length",drop=F]`  
  `class(iris[,"Petal.Length",drop=F])`
  
## Selecionar linhas e colunas em `matrix`

- A única diferença em relação à seleção em `data.frame` é que a matriz não permite o uso do símbolo `$` para selecionar 
colunas. As demais formas de seleção são iguais.
